【裁判字號】    95,上易,953
【裁判日期】    950718
【裁判案由】    妨害名譽
【裁判全文】
臺灣高等法院刑事判決                 95年度上易字第953號
上  訴  人
即  被  告  丙○○
選任辯護人  楊嘉馹律師
            謝英士律師
上列上訴人因妨害名譽案件，不服臺灣臺北地方法院94年度易字
第1533號，中華民國九十五年三月三十一日第一審判決（聲請簡
易判決處刑案號：臺灣臺北地方法院檢察署94年度偵字第11610
號），提起上訴，本院判決如下：
    主  文
原判決撤銷。
丙○○無罪。
    理  由
一、公訴意旨：被告丙○○為壹傳媒有限公司所發行之「壹週刊
    」之記者，林鍾沂為國立台北大學公共行政暨政策學系教授
    （另行不起訴處分），甲○○為國立台北大學公共行政系副
    教授。丙○○由林鍾沂處得知甲○○與學生因成績評比事項
    有所紛爭，竟意圖散布於眾，於九十四年六月二日發行之壹
    週刊內，撰寫「據林鍾沂表示，最近，一位博士班女學生向
    校方陳情，她遭到江岷欽惡整，因為江的「拍檔」甲○○教
    授要他把必修課程「量化方法」（本院按：應為「量化研究
    方法」之誤）的書面報告，交給江評閱後才考慮讓她及格，
    結果江竟一再推說他沒時間看，逼她一度心情沮喪到想自殺
    。」等不實文字，而毀損甲○○之名譽。因認被告涉犯刑法
    第三百十條第二項之誹謗罪嫌。
二、訊之被告丙○○雖坦承九十四年六月二日發行之壹週刊雜誌
    第四十七頁，有關小標題「攜拍檔．惡整博士生」段落下之
    內文係其撰寫之事實，惟否認有何誹謗犯行，辯稱：該篇撰
    文的主要對象是江岷欽教授，係關於江教授論文抄襲的相關
    問題，而非針對告訴人甲○○教授；且被告於報導做成前，
    曾多方查證，查證對象除甲○○外，另包括博士生柯文娟、
    台北大學公共行政暨政策學系教授林鍾沂、江岷欽教授、公
    共事務學院院長乙○○、校長侯崇文等人，並取得之柯文娟
    之陳情書等資料，被告係依查證結果撰文，內容並無不當，
    亦無誹謗告訴人之意等語。
三、按言論自由為憲法所保障之基本權利，任何人或國家不應任
    意加以侵害。惟刑法第三百十條仍有誹謗罪之處罰，揆其目
    的在於賦予言論自由合理之約束及規範。然誹謗罪之成立，
    除行為人在客觀上需有指摘或傳述足以毀損他人名譽之事外
    ，尚須行為人在主觀上有毀損他人名譽之故意，方具構成要
    件該當性。而行為人是否具有主觀構成要件故意，須依行為
    當時之具體情況客觀判斷之。且行為人雖不能證明言論內容
    為真實，但依其所提證據資料，認為行為人有相當理由確信
    其為真實者，倘無證據足證行為人係出於惡意之情況下，即
    應推定其係以善意為之（即所謂真正惡意原則），不能以誹
    謗罪之刑責相繩（司法院大法官會議釋字第五０九號解釋意
    旨參照）。亦即行為人若經相當之查證過程，並有合理理由
    確信所發表之言論內容為真實，即符合善意之推斷。再者，
    針對特定事項，依個人之價值判斷而提出主觀之意見及評論
    ，縱其批評內容足令被批評者感到不快或影響其名譽，仍不
    構成誹謗罪，此乃因事實之有無，得以證據證明之；然意見
    則為主觀之價值判斷，無所謂真實與否。因之，基於查證所
    得之事實提出意見或有所評論，若無刻意扭曲事實或為惡意
    之攻訐，事屬行為人主觀之價值判斷及意見之表達之範疇，
    應受言論自由之保障，不能逕以誹謗罪相繩。
四、查被告於本案之報導前，曾向告訴人甲○○，博士生柯文娟
    、台北大學公共行政暨政策學系教授林鍾沂、江岷欽教授、
    公共事務學院院長乙○○、校長侯崇文等訪問、查證，並取
    得柯文娟之陳情書等資料之事實，除經被告陳明在卷外，並
    經甲○○、林鍾沂、柯文娟、侯崇文、乙○○等人於偵查、
    原審或本院審理時結證明確，且有柯文娟之陳情書等資料可
    按。本院基於下述之理由，認為被告於報導前確作相當之查
    證，被告據查證所得所為之報導，僅係價值之判斷及意見之
    評論，並無刻意扭曲事實，故意指摘甲○○教授名譽情事：
（一）柯文娟於檢察官訊問時證稱：「量化（研究）方法」是必
      修課，告訴人（甲○○教授）要我提一份報告，（要我）
      把報告交給江（岷欽）老師看，但江老師沒有空，我很急
      不知如何處理，還有很多學生和我相同的情形，所以就寫
      了陳情書。又稱：交報告後，侯教授有個別約談學生，老
      師認為我不懂，叫我去找江岷欽教授，把報告讓江教授看
      ，讓他指導，可是江教授沒空，讓我很焦急，主要的問題
      在於侯教授要我去找江教授，但江教授都沒有空，江教授
      有透過吳復新教授要我去找孫本初教授，我都依老師的意
      思去作，但都得不到適度回應等語（見94年度他字第40
      03號卷第二三、二四頁）。於原審法院訊問時除有相類之
      證述外，另證稱：我當時覺得唸書很痛苦，我根本不想活
      了，但是我忍耐，怕會辜負父母，而量化方法是我所有學
      科的最後一門課程了。又稱：採訪過程我沒有提到惡整，
      因為我不敢，我是學生別無選擇，怕沒有依照老師的要求
      會不過，後面會走不下去，除了惡整二字以外週刊上的其
      他內容與我當時之陳述大致相符；在我的量化研究這門課
      ，打分數過程，我受到很大的委屈，這些種種因素加在一
      起，使我產生自殺的念頭等語（見原審卷第二四頁以下）
      。於本院訊問時亦證稱：我拿陳情書給博士班導師（林鍾
      沂教授）剛好遇到記者（被告），老師有跟記者談，老師
      有提到博士班學生受到不公平待遇的情況；我是受害者之
      一，我非常沮喪，我有跟記者說侯老師要我把報告江老師
      看，我的感受是如果不給江老師看，可能就會成績不及格
      ；整個成績評定過程，我（被惡整）的感受非常強烈，因
      為我去找江老師，江休假，且又在選國代很忙，我覺得這
      是不可能的任務，我想盡辦法找江，卻找不到，江岷欽透
      過他人叫我去請教孫（本初）老師，我拿報告給孫老師看
      ，孫老師給我的訊息，讓我感覺我永遠不可能通過這門課
      等語（見本院九十五年七月五日筆錄第九頁以下）。依上
      所述，可知柯文娟修習之「量化研究方法」是必修課，且
      係最後一門課；但其所提之報告未獲指導教授即甲○○之
      認同，甲○○雖指示柯文娟另向江岷欽請教，然柯文娟於
      其後之求教過程極不順利，因認自己無可歸責，受有委屈
      ，而感覺沮喪、沒希望、被迫害，甚到有輕生念頭，並於
      被告探問時轉述予被告。
（二）林鍾沂之證述：於檢察官訊問時陳稱：柯文娟與其母親一
      同到我的研究室向我陳情有關學生成績的事，告訴人（甲
      ○○）一直沒有辦法將學生九十二年第二學期的成績打出
      來，學校催他，他在九十三年十一月四日就先將學生的成
      績打零分交出去，理由是學校一直催他交成績，他事先答
      應學生報告可以延長九十四年一月三十一日再交，結果九
      十三年十一月的成績卻打零分；我把柯文娟陳情事實轉述
      給丙○○，「惡整」的用語不是我說的，也未告訴丙○○
      要如何寫文章，我只是清楚的陳述事實等語。其後於原審
      訊問時亦證稱：我看完柯文娟的陳情書，聽完柯文娟陳述
      後，我覺得侯教授在評定成績的過程中，確實如柯文娟所
      說的狀況百出，過程曲折，身為一個博士班量化方法的研
      究老師，沒有辦法對該門課程單獨負起打分數的責任，而
      推給江教授，再推給政治大學的孫本初教授，學生平白無
      辜被犧牲，我有很清楚的表示出這是侯教授處理的不當，
      我當時覺得被告所說的惡整是離題不遠等語。又稱：記者
      當時有詢問江教授與侯教授之間的關係；我回答民國九十
      一年江教授選第二屆系主任的時候，選完的第二天，那時
      候我是推廣及進修中心主任，侯教授是當我的部屬，進修
      組組長，向我呈上一份辭呈，我看完辭呈，打電話給侯教
      授，他說選江岷欽是我的朋友，沒有選的就是我的敵人，
      說我沒有選江岷欽所以是敵人；我沒有說甲○○與江岷欽
      係拍檔這種用語，但從我上面所述，應該是這樣的意思（
      見原審卷第四五頁反面以下）。查林鍾沂與甲○○二人雖
      因教務、理念、認知等因素，平日相處不洽，然對照柯文
      娟之上開陳述及陳情書之內容，林鍾沂所述評分之過程及
      柯文娟之感受，與柯文娟所述，並無重大不同，應可採信
      。
（三）乙○○於原審證稱：被告主要是向我查證江岷欽（論文）
      抄襲的事情；當時正在處理學生陳情甲○○教授在量化（
      研究）方法這門課成績評定的問題，柯文娟只是其中一位
      ；有關柯文娟的部分，我是根據陳情，有對被告陳述陳情
      書的內容，我大概了解柯文娟想要自殺的原因，因為量化
      （研究）方法是必修，如果沒過博士班就不用唸了；我必
      須說，侯教授將學生成績打零分的狀況，是極端不正常的
      現象；有向被告表示侯教授對這門課成績處理態度，就太
      可惡了；採訪過程中有問到江教授與侯教授間的關係，我
      說如果用台語形形容，類似「拍檔」的關係等語（見原審
      卷第四三頁以下）。於本院詰問時除有相類的證詞外，另
      稱：我有拿陳情書給被告看；將心比心，我認為江和侯的
      行為是可惡至極；採訪過程有將柯文娟的論文（報告）要
      交給江岷欽評閱的事跟被告說，是不是（有說）會不及格
      我不清楚；被告是因為博士生想自殺才來採訪等語（見本
      院九十五年七月五日筆錄第三至五頁）。
（四）侯崇文於原審證稱：關於柯文娟的事，被告有問我意見，
      他問我的，我未直接表示，印象中我確實有說，作為一位
      老師，應該用愛心來愛護學生；被告有問我柯文娟是否在
      接受學校輔導，且提到柯文娟的報告的成績評定的經過及
      柯文娟想自殺的事等語（見原審卷第四一、四二頁）。
（五）柯文娟陳情書之內容略以：「：：：依據：：：規定，個
      人完全遵循侯師課程授課規定，即九十三學年度第一學期
      結束（九十四年一月三十一日）前繳交報告（：：：）。
      況本課程甫於九十三年八月結束，但學生於期限未截止前
      ，校方與侯師因故未能有充分溝通與協調，而致學生成績
      被評以零分，此作法似與行政法之『信賴保護原則』有悖
      ，影響學生學習時程與生涯規劃至鉅。依據：：：規定，
      教師未依校方所定期限繳交成績，學生該科成績應予以保
      留，不應以零分計算，：：：由學生與侯師溝通的過程而
      觀，本課程受到：1.教師情緒；2.夾雜指導教授選擇因素
      之影響，其評量成績之正當性或待商榷，故實難以接受仍
      由侯師評量成績，而建議或可由其他具有相同專長之教師
      評量成績。依據上情，倘若學生被要求重修此科，恐仍難
      以過關，建請如需要求重修，能有不同教師開課選擇權…
      」（見他卷第四五頁）。
（六）綜上所述，可知被告係因博士生柯文娟修習課業有輕生意
      念而向甲○○及前述證人採訪、查證，被告於查證後，了
      解「量化研究方法」係必修課，對柯文娟至關重要；然柯
      文娟因該門課所繳交之報告，有關成績之評定卻頗多曲折
      ，且未得到公平對待；加以甲○○教授對學生成績評定之
      爭議，柯文娟並非個案；而甲○○、江岷欽二教授頗有交
      誼，柯文娟報告之成績未獲認同復與江岷欽間接相關，被
      告就採訪、查證所得始撰文稱：「江岷欽在校內的鬥爭還
      擴及到學生。據林鍾沂表示，最近，一位博士班女學生向
      校方陳情，她遭到江岷欽惡整，因為江的『拍檔』甲○○
      教授要她把必修課程『量化方法』的書面報告，交給江評
      閱後才考慮讓她及格，結果江竟一再推說她沒時間看，逼
      她一度心情沮喪到想自殺。」等語。經核被告於撰文報導
      前已有相當之查證；柯文娟、林鍾沂、乙○○、侯崇文等
      人於接受被告查證時，雖未明確表示甲○○或江岷欽係惡
      整柯文娟，然如前述所述，柯文娟、林鍾沂、乙○○、侯
      崇文等人於接受被告之採訪時，確實表示不認同甲○○本
      案之作為。依柯文娟、乙○○、林鍾沂前述之證詞，可知
      前述報導之內容與柯文娟、林鍾沂、乙○○、侯崇文等接
      受被告採訪時所述之意旨，相去不遠。因之，「惡整」一
      語雖係頗為負面之文字，形容身負傳道、授業、解惑之責
      之老師惡整學生，確屬不堪。然甲○○確實要求柯文娟請
      教江岷欽，柯文娟多方奔走仍未獲江岷欽回應，終至被評
      定為零分（其後甲○○更正為五十分）亦係事實。被告獲
      悉上情，認為柯文娟確受委屈，進而認為係遭江岷欽惡整
      ，所用文字雖係負面，仍係對特定事實之評論及意見之表
      達，屬價值判斷之範疇，此與虛構事實，或為惡意之攻訐
      顯有不同。否則被告何須全面性採訪甲○○、柯文娟等當
      事人以及受理陳情之林鍾沂、乙○○、侯崇文等師長？應
      附帶一提者，因被告已全面性的採訪、查證，依採訪、查
      證所得認為柯文娟確受有不公平之對待，主觀上並無誹謗
      甲○○之故意。因此，甲○○主觀上是否有惡整柯文娟之
      意，客觀上對柯文娟是否多所指導？乃至柯文娟、林鍾沂
      、乙○○等人是否因不認同甲○○之處理方式甚或與甲○
      ○相處不洽，而於接受被告採訪時有較不利甲○○之表述
      或稍有逸出事實之個人意見之表達？因被告已無權且無能
      力再為深究，自不得作為不利被告之認定。
五、原審未經詳酌，認為被告未為適當、合理之查證，且刊載與
    查證內容不符之文字，指摘足以毀損告訴人甲○○名譽之事
    ，進而為論罪科刑之諭知，應有誤會。被告上訴否認犯罪，
    指摘原審判決不當，為有理由，自應由本院將原審判決撤銷
    改判，諭知被告無罪之判決。
據上論斷，應依刑事訴訟法第三百六十九條第一項前段、第三百
六十四條、第三百零一條第一項，判決如主文。
本案經檢察官劉文水到庭執行職務。
中    華    民    國    九十五  年    七  月    十八  日
                  刑事第十四庭  審判長法  官  蘇隆惠
                                      法  官  林秀鳳
                                      法  官  林瑞斌
以上正本證明與原本無異。
不得上訴。
                                      書記官  陳思云
中    華    民    國    95    年    7     月    19    日


司法院資訊處製作；財團法人民間司法改革基金會備份。
